# Started from the bottom
Это первый этап в пайплайне.
Основной код - в файле *read_cage_data.R*.
Данные по экспрессии - [с проeкта Fantom](http://fantom.gsc.riken.jp/5/datafiles/phase2.0/extra/CAGE_peaks/hg19.cage_peak_phase1and2combined_tpm_ann.osc.txt.gz).


Основные шаги в скрипте: 
1. Чтение файла экспресии
2. Получение спи
3. Анализ пересечения CAGE-пиков и аннотированных промотеров
4. Получение последовательностей пикам по рейнджам
5. Сумарная экспресия каждого ТФ по всем альтернитивным промотерам (на выходе файл для матрицы А)
6. Получение HUGO-символов ТФ по их id (hgnc или entrezgene) через BiomaRt (на выходе файл с таблицей соответствия)

Структура файла:
```
1 - ##ColumnVariables[00Annotation]=CAGE peak id
2 - ##ColumnVariables[short_description]=short form of the description below. Common descriptions in the long descriptions has been omited
3 - ##ColumnVariables[description]=description of the CAGE peak
4 - ##ColumnVariables[association_with_transcript]=transcript which 5end is the nearest to the the CAGE peak
5 - ##ColumnVariables[entrezgene_id]=entrezgene (genes) id associated with the transcript
6 - ##ColumnVariables[hgnc_id]=hgnc (gene symbol) id associated with the transcript
7 - ##ColumnVariables[uniprot_id]=uniprot (protein) id associated with the transcript
8 - ##ParemeterValue[genome_assembly]=hg19
9 - ##ColumnVariables ...
...
1838 - column names ...
1839 - 01STAT:MAPPED	...
1840 - 02STAT:NORM_FACTOR ..
1841 - chr10:100013403..100013414,- ...
```
 
Посмотреть содержимое самой таблицы - `tail -n +1841 robust_phase1_pls_2.tpm.desc121113.osc.txt.gz.tmp | head -n 1` 

## 1.Чтение файла экспрессии
Читаем файл начиная со строки 1841 (после комментариев и нормировочных констант) в переменную `df`. 
Сохраняем переменную в двоичный файл и далее вся работа происходит с ней, изначальный файл не трогаем.
```{r message = FALSE}
if( !any(grepl("readr", installed.packages())) ) {
  install.packages("readr")
}
library(readr)
df <- read_table2("../raw_data/robust_phase1_pls_2.tpm.desc121113.osc.txt.gz.tmp", col_names = FALSE, skip=1840)#, n_max = 10000)#problems(df)
#df <- df[,1:100]
save(df, file="df.rd"); rm(df)
```

## 2.Суммарная экспрессия каждого ТФ по всем альтернитивным промоторам
Фильтруем транскрипты в матрице экспресии по наличию аннотированного id гена, далее суммируем экспрессию (строки), 
сгруппировав по этому id гена. 
На выходе `dfA` для матрицы А.
```{r}
if( !any(grepl("dplyr", installed.packages())) ) {
  install.packages("dplyr")
}
library(dplyr)
load('df.rd') #varNames <- paste('var', 1:1837)
dfA <-  df %>%  select(-X1, -X2, -X3, -X4, -X6, -X7) %>% filter(substr(X5,1,11) =="entrezgene:") %>%
  group_by(X5)  %>%  summarise_all(sum, na.rm = TRUE)
rm('df')
save(dfA, file='dfA.rd') ; rm(dfA)
```

## 3.Получение HUGO-символов ТФ по их id (hgnc или entrezgene)
Данную информацию получаем через BiomaRt (для запуска этого блока потребуется подключение к интернету).
На выходе файл _genes.rd_ с таблицей соответствия.
```{r}
if( !any(grepl("biomaRt", installed.packages())) ) {
  library(BiocInstaller)
  biocLite("biomaRt")
}
library(biomaRt) # listMarts(); listDatasets(ensembl); ilters = listFilters(ensembl); attributes = listAttributes(ensembl)
ensembl <- useMart("ensembl", dataset="hsapiens_gene_ensembl") # ensembl = useMart("ensembl"); ensembl = useDataset("hsapiens_gene_ensembl", mart=ensembl)
genes <- getBM(attributes=c('entrezgene', 'hgnc_symbol'), mart = ensembl) # getGene()
rm(ensembl)
genes <- genes[complete.cases(genes), ]
genes$entrezgene_id <- paste('entrezgene', genes$entrezgene, sep=":")
save(genes, file='genes.rd') ;rm(genes)
```

## 4.Фильтрация матрицы А по имеющимся ТФ
На этом этапе строки матрицы из пункта 2 (каждая содержит наблюдение для одного гена) фильтруются таким образом,
чтобы остались только промотеры генов-ТФ, соответсвующие мотивам в нашей базе. 
На выходе - опять `dfA` для матрицы А. Также сама матрица записана в csv-файл _analysis/A.csv_.
```{r}
path_to_motif <- '../../analysis/filter_motifs.txt'
motifs <- read.csv(path_to_motif, header = T, stringsAsFactors = F)
load("genes.rd") 
genes <- genes[ which(genes$hgnc_symbol %in% motifs$motif_name) ,]
rm(motifs)

load('dfA.rd')
rownames(dfA) <- dfA$X5
dfA <- dfA[ genes$entrezgene_id,]
dfA <- dfA[ which(!is.na(dfA$X5)),]
rm(genes)
path_to_A <- "../../analysis/A.csv"
write.table(dfA, file=path_to_A, sep=',', row.names = F, col.names = F)
save(dfA, file='dfA.rd') ; rm(dfA)
```

## 5.Получение матрицы E
Этап с матрицей E - самый затратный по ресурсам (как и первый).
Здесь удаляются колонки с метаданными и результат пишется в csv. Заголовок в файле отсутствует.
```{r}
load('df.rd')
#dfE <- df %>% select(-X1, -X3, -X4, -X5, -X6, -X7)
dfE <- df[, colnames(df)!="X1" & colnames(df)!="X3" & colnames(df)!="X4" & colnames(df)!="X5" & colnames(df)!="X6"& colnames(df)!="X7"]
path_to_E <- "../../analysis/E.csv"
write.table(dfE, file=path_to_E, sep=',', row.names = F, col.names = F)
save(dfE, file='dfE.rd') ; rm(dfE)
```
**Этот этап должен быть переписан на bash**.

## 6.Получение рейнджей
Рейнджы нужны для двух последний пунктов. **Фильтрация стооблцов должна быть переписана на _bash_**.
`tail -n +1841 robust_phase1_pls_2.tpm.desc121113.osc.txt.gz.tmp | head -n 100 | cut -f1,2,5`.
```{r}
load('df.rd')
chr <- df[, colnames(df)=="X1" | colnames(df)=="X2" | colnames(df)=="X5"] #%>% filter(substr(X5,1,11) =="entrezgene:")
rm(df)

if( !any(grepl("GenomicRanges", installed.packages())) ) {
  library(BiocInstaller)
  biocLite("GenomicRanges")
}
library(GenomicRanges)
range <- as(gsub(",", ":", chr[[1]]), "GRanges") # http://web.mit.edu/~r/current/arch/i386_linux26/lib/R/library/GenomicRanges/html/GRanges-class.html
#sum(width(range))/length(range) # средняя длина
mcols(range)$entrezgene_id <- paste(chr[[2]], chr[[3]], sep=';')
save(range, file='range.rd')
rm(range) ; rm(chr)
```

## 7.Получение последовательностей пикам по рейнджам
Последовательности промотеров необходимы для подсчета кол-ва вхождений в них мотивов (матрица M).
Используется рефересный геном человека, обернутый в R-пакет: _BSgenome.Hsapiens.UCSC.hg19_.
На выходе - файл *data/seqs/hg19_promoters.mfa*, и в названии последовательности указан рейнджи и id гена (если есть).
```{r}
if( !any(grepl("BSgenome.Hsapiens.UCSC.hg19", installed.packages())) ) {
  library(BiocInstaller)
  biocLite("BSgenome")
  biocLite("BSgenome.Hsapiens.UCSC.hg19")
}
library(BSgenome.Hsapiens.UCSC.hg19)
hg = BSgenome.Hsapiens.UCSC.hg19
print( c(organism(hg), providerVersion(hg), provider(hg), seqinfo(hg)) )

if( !any(grepl("Biostrings", installed.packages())) ) {
  library(BiocInstaller)
  biocLite("Biostrings")
}
library(Biostrings)
load('range.rd')
prom <- promoters(range); rm(range) #flunk
#sum(width(prom))/length(prom) # средняя длина
pm_seq <-  getSeq(hg, prom); save(prom, file='prom.rd'); rm(prom)
writeXStringSet(pm_seq, file="../seqs/hg19_promoters.mfa", format="fasta") #readDNAStringSet
rm(pm_seq) ; rm(hg)
#export(prom, con="../seqs/promoteromes.gtf", format="GTF")
#export(prom, con="../seqs/promoteromes.bed", format="BED")
```

## 8.Анализ пересечения CAGE-пиков и аннотированных промотеров
Этот этап необязательный, нужен для подтверждения того, что пики находятся в промотерах.
```{r}
# http://www.bioconductor.org/packages/release/data/annotation/manuals/BSgenome.Hsapiens.UCSC.hg19/man/BSgenome.Hsapiens.UCSC.hg19.pdf
if( !any(grepl("TxDb.Hsapiens.UCSC.hg19.knownGene", installed.packages())) ) {
  library(BiocInstaller)
  biocLite("TxDb.Hsapiens.UCSC.hg19.knownGene")
}
library(TxDb.Hsapiens.UCSC.hg19.knownGene)
txdb <- TxDb.Hsapiens.UCSC.hg19.knownGene
promoters <- promoters(txdb)
sum(width(promoters))/length(promoters)

load('prom.rd')
grl <- split(prom, values(prom)$entrezgene_id) #GRangesList
merged <- unlist(reduce(grl))#, min.gapwidth=100L) #unsplit(grl, values(range)$entrezgene_id)

#ov <- findOverlaps(chr, promoters) # any type of overlap (start, end, within, equal)
# length(unique(queryHits(ov))) / length(promoters)
# length(unique(subjectHits(ov))) / length(promoters)
prom <- reduce(promoters, ignore.strand = FALSE)
peaks <- reduce(merged)
both <- intersect(prom, peaks)
only.prom <- setdiff(prom, both)
only.peaks <- setdiff(peaks, both)
overlapMat <- matrix(0,, ncol = 2, nrow = 2)
colnames(overlapMat) <- c("in.peaks", "out.peaks")
rownames(overlapMat) <- c("in.promoters", "out.promoter")
overlapMat[1,1] <- sum(width(both))
overlapMat[1,2] <- sum(width(only.prom))
overlapMat[2,1] <- sum(width(only.peaks))
overlapMat[2,2] <- 1.5*10^9 - sum(overlapMat)
#round(overlapMat / 10^6, 2)
oddRatio <- overlapMat[1,1] * overlapMat[2,2] / (overlapMat[2,1] * overlapMat[1,2])
oddRatio
```
**В дальнейшем этот этап поддержваться не будет**.

